臺灣高等法院臺南分院民事判決　九十一年度上字第九九號　Ｊ
　　　上　訴　人　乙　○　○
　　　被　上訴人　甲　○　○
右當事人間請求侵權行為損害賠償事件，上訴人對於中華民國九十一年三月二十日台
灣台南地方法院第一審判決（九十年度重訴字第二七五號）提起上訴，本院判決如左
：
　　　主　　　文
上訴駁回。
第二審訴訟費用由上訴人負擔。
　　　事　　　實
甲、上訴人方面：
一、聲明：(一)原判決廢棄。(二)被上訴人應給付上訴人新台幣（下同）一百八十九萬四
    千四百四十元整，及自民事起訴狀繕本送達翌日起至清償日止，按週年利率百分
    之五計算之利息。(三)第一、二審訴訟費用由被上訴人負擔。(四)請准供擔保宣告假
    執行。
二、陳述：除與原審判決記載相同者外，補稱：
  (一)原判決以：成大醫院九十一年一月廿五日九一成附醫神經字第０一七一號函，可
    知原告（即上訴人）之中風與車禍並無直接因果關係，是原告之請求即屬無據。
  (二)惟查，依成大醫院之鑑定意見認：「‧‧‧車禍住院屬於壓力事件，這可能會誘
    發中風之發生‧‧‧」，足證本次車禍與上訴人之二次中風應有相當因果關係。
  (三)民法第一百八十四條之侵權行為損害賠償責任，只須行為人之故意或過失不法侵
    害他人行為與損害間有「相當因果關係」，即應令負侵權行為損害賠償責任，並
    無限於「直接因果關係」，原判決認上訴人之中風與本件車禍無直接因果關係，
    顯然過度限縮侵權行為損害賠償責任之成立。
  (四)成大醫院為本件鑑定時，僅就病歷資料為判斷，並未要求上訴人本人至醫院從事
    身體檢查，以明瞭上訴人之身體現況及二次中風與本件車禍之因果關係，是成大
    醫院所為鑑定是否正確，即有疑問，況上訴人自八十九年五月廿二日發生車禍迄
    今已逾一年八個月，成大醫院鑑定意見竟認：「‧‧‧一般中風後一年症狀才能
    確定是否固定，因此病患左側肢體無力應於中風後一年再行鑑定才能判定症狀是
    否固定、喪失工作能力情況及有無復元之可能。至有無他人看護之必要，得視中
    風後期滿一年的鑑定情況而定‧‧‧」，亦顯見成大醫院就上訴人聲請鑑定之事
    項並未施予鑑定。
  (五)被上訴人應賠償上訴人左列損失：
    1.工作能力之損失：
　　　上訴人為三十九年五月十九日出生，案發當時（即八十九年五月廿二日）已達
　　　五十歲，法定退休年齡為六十歲，依已附呈之上訴人在職證明書，月薪為一八
　　　三００元，此部份依霍夫曼計算法一次給付之金額為一、九五四、四四０元（
　　　18300元×12月×10年×0.89＝0000000元）。
    2.精神慰撫金：
      上訴人現年五十歲，然因被上訴人之侵權行為致上訴人終身行動不便，日常生
      活端賴他人之幫助，上訴人精神之痛苦莫可言諭，爰請求一百萬元之慰撫金。
　　3.以上合計為二、九五四、四四０元，扣除上訴人已領取之強制責任保險金一０
　　　六萬元，被上訴人尚應給付上訴人一、八九四、四四０元。
三、證據：援用原審所提證據。
乙、被上訴人方面：
一、聲明：(一)上訴駁回。(二)第一、二審訴訟費用由上訴人負擔。(三)如受不利判決，願
　　供擔保，請准免為假執行之宣告。
二、陳述：除與原審判決記載相同者外，補稱：
  (一)按「損害賠償之債，以有損害之發生及有責任原因之事實，並二者之間，有相當
    因果關係為成立要件。故原告所主張損害賠償之債，如不合於此項成立要件者，
    即難謂有損害賠償請求權存在。」，又「所謂因果關係，乃指行為與結果間所存
    在之客觀相當因果關係而言。即依經驗法則，綜合行為當時所存在之一切事實，
    為客觀之事後審查，認在一般情形下，有此環境，有此行為之同一條件，均可發
    生同一結果者，則該條件即為發生結果之相當條件，行為與結果乃有因果關係。
    反之若在一般情形下，有此同一條件存在，而依客觀之觀察，認為不必皆發生此
    結果者，則該條件與結果並不相當，不過為偶然之事實而已，其行為與結果自無
    因果關係可言。」（最高法院四十八年台上字第四八一號、六十九年度台上字第
    二０九０號判例參照）。是以，若行為與損害之間無相當因果關係，自無令負侵
    權行為損害賠償責任之可言。茲查：
    據卷附國立成功大學醫學院附設醫院民國（下同）九十一年一月廿五日（九一）
    成附醫神經字第０一七一號函：「原告（即上訴人）中風發生於車禍住院期間，
    依中風發生的機轉來看，一般是因長期血管硬化所致，而血管硬化常見的危險因
    子如高血壓，病患自民國八十六年八月起長期服用降血壓藥物，且病患於民國八
    十六年曾發生中風，這些證據顯示病患為中風之高危險群，因此認為病患車禍後
    發生第二次中風應與車禍『無』直接關係，但車禍住院屬於壓力事件，這『可能
    』會誘發中風之發生，但其所佔之比例實在無法予以確定。」基上可明，上訴人
    縱因本件車禍受有合併中風發作之傷害，但與本件車禍並無絕對必然之直接關係
    ，上訴人主張因「合併中風發作」所生喪失勞動能力、精神慰藉金等損害，對被
    上訴人自難謂有損害賠償請求權存在。
　(二)查上訴人因本件車禍所受之頭部外傷、鼻樑裂傷均已康復，自無喪失工作能力之
　　情狀，此觀前開國立成功大學醫學院附設醫院九十一年一月廿五日（九一）成附
　　醫神經字第０一七一號函示：「至於車禍所受之傷勢及其喪失工作能力之問題，
　　依病歷記載，病患就車禍本身導致臉部撕裂傷、雙手擦傷應不致影響到工作能力
　　。」即明。
  (三)次查，縱令被上訴人應就上訴人所受之「合併中風發作」部分負責，惟查：
　　1.參照前開醫院函示，可知一般中風後一年症狀才能確定是否固定，因此上訴人
　　　左側肢體無力自應於中風一年後再行鑑定才能判定是否固定、喪失工作能力情
　　　況及有無復元之可能。又上訴人原來工作收入為何？其受傷後之喪失工作能力
　　　程度為何？何以每月一萬八千三百元計算？在在多有疑問。
    2.精神慰撫金部分：
      按「慰藉金之賠償須以人格權遭遇侵害，使精神上受有痛苦為必要，其核給之
      標準固與財產上損害之計算不同，然非不可斟酌雙方身分、資力與加害程度及
      其他各種情形，核定相當之數額。」最高法院五十一年台上字第二二三號著有
      判例。準此以觀，慰撫金對於被害人而言，固係在填補或慰撫被害人，但過失
      主義之損害賠償制度，原含有制裁加害人以防止再發生損害之功能，則加害人
      之行為為故意或過失，自為核定慰撫金之重要因素。本件車禍縱認被上訴人有
      肇事因素，亦係因過失而發生；而觀上訴人傷勢：頭部外傷、鼻樑裂傷、合併
      中風發作，其因本件車禍所受傷勢非鉅，今已痊癒；又被上訴人亦因本件車禍
      而頭部受創，當時尚住院治療達十一日，且迄今因該腦震盪症候群仍常頭痛，
      又年僅二十五歲（六十五年四月三日生），並無財產，資力非高。稽上，上訴
      人所請求精神慰撫金一百萬元，顯然過高，不應准許。
    3.末按「損害之發生或擴大，被害人與有過失者，法院得減輕賠償金額，或免除
      之。」民法第二百十七條第一項定有明文。查上訴人曾罹中風，領有殘障手冊
      ，本不宜駕駛重型機車，又於夜間行車未開啟車燈，於不能迴轉之路段，未打
      方向燈貿然左轉，且未讓直行車先行逕行迴轉，致在上訴人左後方同向行使之
      被上訴人閃避不及始發生本件車禍，而被上訴人對上訴人突如其來之舉動，根
      本無法預期，是上訴人對本件車禍之發生，實與有過失，且應負主要過失之責
      ，法院自得減輕或免除被上訴人之賠償金額至明。
三、證據：援用原審所提證據。
　　　理　　由
一、本件上訴人於原審起訴主張：上訴人於八十九年五月二十二日十九時四十分許，
    駕駛車號ＮＺＺ─七一一號機車，沿台南縣新營市○○路高架橋由西往東方向行
    駛，途經該橋斜坡處時，被上訴人甲○○駕駛車號ＮＶＸ─八八六號機車，應注
    意能注意而不注意，由後追撞，造成上訴人頭部外傷及引起第二次中風，導致上
    訴人雙下肢無力、輕癱創，經復健已確定無法復原，完全喪失工作能力，且無法
    自理日常生活，需他人照料，為此依民法第一百八十四條第一項前段、第一百九
    十三條第一項、第一百九十五條第一項前段規定，請求損害賠償工作損失一百九
    十五萬四千四百四十元，慰撫金一百萬元，合計二百九十五萬四千四百四十元，
    扣除上訴人已領取之汽車強制責任險保險金一百零六萬元，被上訴人尚應賠償上
    訴人一百八十九萬四千四百四十元及附帶民事起訴狀繕本送達翌日起至清償日止
    ，按週年利率百分之五計算之利息云云。（原審判決駁回上訴人在第一審之訴）
二、被上訴人自承於前揭時地因發生本件車禍，刑事部分被判有期徒刑三月，如易科
　　罰金以三百元折算一日確定，惟否認有過失傷害之犯行。並辯稱：上訴人曾罹中
　　風，領有殘障所冊，不宜駕駛重型機車，猶駕駛機車，除於夜間行車未開啟車燈
　　外，上訴人本應注意該路段不能迴轉，且應讓直行車先行，竟未打方向燈貿然左
　　左轉，上訴人突如其來之舉動，根本無法預期，致左後方同向駕駛機車之被上訴
　　人一時閃避不及發生擦撞，被上訴人對車禍之發生應無責任可言。又損害賠償之
　　債，以有損害之發生及有責任原因之事實，並二者之間，有相當因果關係為成立
　　要件。上訴人縱因本件車禍受有頭部外傷、鼻樑裂傷、合併中風發作等之傷害，
　　惟上訴人於八十六年間即因中風領有殘障手冊，是關於上訴人所受之合併中風發
　　作部分，即與本件車禍無因果關係，所請喪失工作能力部分，被上訴人不用負責
　　。再本件車禍縱認被上訴人具肇事因素，惟係因過失而發生，而觀上訴人傷勢係
　　頭部外傷、鼻樑裂傷，所受傷勢非鉅，今業已痊癒。而被上訴人亦因車禍受有傷
　　害，現年二十五歲，並無財產，資力非高，上訴人請求一百萬元慰藉金，顯然過
　　高。復上訴人在本件車禍之發生，應負主要過失責任，法院應減輕被上訴人之賠
　　償金額。且上訴人因本件車禍，已領取強制汽車責任保險金一百零六萬元，亦應
　　予扣除等語，資為抗辯。
三、上訴人於原審起訴主張：上訴人於八十九年五月二十二日十九時四十分許，駕駛
    車號ＮＺＺ─七一一號機車，沿台南縣新營市○○路高架橋由西往東方向行駛，
    途經該橋斜坡處時，適有被上訴人甲○○駕駛車號ＮＶＸ─八八六號機車，理應
    注意並能注意而不注意，由後追撞上訴人所騎機車，造成頭部外傷及引發第二次
    中風之傷害（雙下肢無力、輕癱創）各情，業據上訴人提出行政院衛生署新營醫
    院診斷證明書一紙為證，被上訴人對於前揭時地雙方發生本件車禍之事實亦不爭
    執。而被上訴人上揭過失傷害行為，刑事部分經原審法院刑事庭判處被上訴人有
    期徒刑三月，如易科罰金，以三百元折算一日，緩刑四年確定，並據原審調閱該
    院八十九年度交易字第五二六號前開刑事卷宗查明屬實在案，上訴人主張其因本
    件車禍受傷，堪信真實。
四、按汽車在同一車道行駛時，除擬超越前車外，後車與前車間應保持隨時可以煞停
    之距離，又車輛行駛時，駕駛人應注意車前狀況，隨時採取必要之安全措施，道
    路交通安全規則第九十四條第一項、第三項分別定有明文。被上訴人駕車自應注
    意上述道路交通安全規定，且依當時路況，又無不能注意之情形，竟疏未注意為
    之，以致肇事，致上訴人受有頭部外傷及鼻樑裂傷，被上訴人有過失責任，灼然
    甚明。本件肇事責任，經原審刑事庭送台灣省台南區車輛行車事故鑑定委員會鑑
　　定結果，認定被上訴人行車時「未注意車前狀況，超越未保持安全間隔」，於本
　　件車禍之發生有肇事原因，有該會八十九年九月二十二日南鑑字第八九一一０二
　　號鑑定意見書在刑事卷可憑，與本院認定相同，應堪採信。又上訴人因被上訴人
　　之過失行為以致受有傷害，被上訴人之過失與上訴人所受之傷有相當因果關係亦
　　堪認定。
五、按「因故意或過失，不法侵害他人之權利者，負損害賠償責任。」，又「不法侵
　　害他人之身體或健康者，對於被害人因此喪失或減少勞動能力或增加生活上之需
　　要時，應負損害賠償責任。」，另「不法侵害他人之身體、健康、名譽或自由者
　　，被害人雖非財產上之損害，亦得請求賠償相當之金額」，民法第一百八十四條
　　第一項前段、第一百九十三條第一項、第一百九十五條第一項分別定有明文。被
　　上訴人就本件車禍之發生既有過失責任，業見上述，則上訴人請求被上訴人賠償
　　損害，依法洵屬有據。爰就上訴人之請求，分別審核如左：
(一)精神慰藉金部分：
　上訴人主張其因被上訴人之不法侵害行為，受有頭部外傷及鼻樑裂傷之傷害，業據
　上訴人提出行政院衛生署新營醫院診斷書為證，並為被上訴人所不爭，上訴人主張
　精神受有痛苦請求損害賠償，核無不合。本院審酌上訴人係初中畢業，從事車床為
　他人加工，每月收入約二、三萬元，有土地一筆（台南縣鹽水鎮○○段），無其他
　財產；被上訴人係專科畢業，服務於勝彥電子公司八十八年薪資收入十九萬七千三
　百十九元（財政部台灣省南區國稅局台南縣分局於九十年十月二十三日南區國稅南
　縣資字第九００二四二四三號函參照）及兩造教育、身分、經濟、地位及上訴人所
　受痛苦等一切情狀，認上訴人請求精神慰撫金以五萬元為適當，上訴人逾此部份之
　請求，為無理由，不應准許。
(二)請求看護費用及減少工作能力部分：
　1.按依民法第一百八十四條規定，侵權行為得請求損害賠償請求權者，以有故意或
　　過失不法侵害他人之權利為其要件。若行為並無故意或過失，或其行為與損害之
　　間無相當因果關係者，均無令負侵權行為損害賠償責任之可言（最高法院四十八
　　年度台上字第四八一號判例可稽）。至於所謂因果關係，係以行為人之行為所造
　　成之客觀存在事實，為觀察之基礎，並就此客觀存在事實，依吾人智識經驗判斷
　　，通常均有發生同樣損害結果之可能者，該行為人之行為與損害之間，即有因果
　　關係。
　2.查兩造於前揭時地發生車禍，致上訴人受有頭部外傷及鼻樑裂傷並於住院後引發
　　第二次中風導致雙下肢無力及輕癱創，固如前述。惟上訴人發生車禍後發生中風
　　，是否與本件車禍有關，此經原審法院函請國立成功大學醫學院附設醫院鑑定，
　　該院函復結果：『上訴人中風發生於車禍後住院期間，依中風發生之機轉來看，
　　一般是因長期血管硬化所致，而血管硬化常見的危險因子如高血壓，病患 (指上
　　訴人) 自民國八十六年八月起長期服用降血壓藥物，且病患於民國八十六年曾發
　　生中風，這些證據顯示病患為中風之高危險群，因此認為病患車禍後發生第二次
　　中風應與車禍無直接關係，但車禍住院屬於壓力事件，這可能會誘發中風發生，
　　但其所占比例實在無法確定。至於車禍所受傷勢及喪失工作能力之問題，依病歷
　　記載，病患就車禍本身導致臉部撕裂傷、雙手擦傷，應不致影響到工作能力，若
　　是就中風造成病患肢體無力，病患出院時左側肢體肌力「４+」，可能會影響病
　　患行走及日常生活，並於民國八十九年十月鑑定為中度肢體殘障，一般中風後一
　　年症狀才能確定是否固定，因此病患左側肢體無力應於中風一年再鑑定才能判定
　　症狀是否固定、喪失工作能力情況及有無復原的可能』等語，有該院九十一年一
　　月二十五日九一成附醫神經字第０一七一號函可稽（原審卷第一０一頁）。依上
　　開鑑定結果，上訴人因本件車禍所受之直接傷害僅為頭部外傷及鼻樑裂傷，而該
　　傷勢並不影響上訴人原有之工作能力。至於中風一般是因長期血管硬化所致，車
　　禍發生之客觀事實，不必定產生中風之結果，則上訴人之中風與車禍亦無直接因
　　果關係。雖車禍住院屬於壓力事件，可能會誘發中風發生，其所占比例在目前醫
　　學上並無法確定，加以上訴人自八十六年八月起長期服用降血壓藥物，且病患於
　　八十六年曾發生中風，原即屬中風之高危險群，因此上訴人在本件車禍後始發生
　　第二次中風，難認第二次中風與車禍有何關聯性。從而上訴人主張因中風請求被
　　上訴人給付減少工作之損失及看護費用，查與被上訴人上開之侵權行為，並無相
　　當因果關係存在，此項請求，即屬無據，應予駁回。
六、按「損害之發生或擴大，被害人與有過失者，法院得減輕賠償金額，或免除之」
    ，民法第二百十七條定有明文。查上訴人「駕駛重機車操作不穩偏左行駛」，對
    本件車禍之發生，同有過失，此有台灣省台南區車輛行車事故鑑定委員會八十九
    年九月二十二日南鑑字第八九一一０二號鑑定意見書附刑事卷足憑，被上訴人主
　　張過失相抵，核無不合。本院斟酌兩造過失責任程度，認上訴人應負百分之四十
　　之過失責任，應減免被上訴人百分之四十賠償責任。
七、又「被保險汽車發生汽車交通事故，受益人得在本法規定之保險金額內，直接向
    保險人請求保險金」；「保險人依本法規定給付之保險金，視為加害人或被保險
    人損害賠償金額之一部分，加害人或被保險人受賠償請求時，得扣除之」，強制
    汽車責任保險法第二十八條及第三十條分別定有明文。經查上訴人自承已因本件
    車禍事故領取強制汽車責任險之保險金額新台幣壹佰零陸萬元，揆諸前開說明，
    上開保險金應視為給付賠償額之一部分予以扣除，依上訴人應負過失責任百分之
    四十比例計算，應扣除金額為四十二萬四千元，而本件被上訴人應賠償上訴人精
    神慰藉金僅五萬元，業見上述，累計結果被上訴人已毋庸再為給付。
八、綜上所述，上訴人主張本於侵權行為損害賠償之法律關係，請求被上訴人給付工
    作能力之損失一百九十五萬四千四百四十元，精神慰藉金一百萬元，扣除已領強
    制責任保險金一百零六萬元，共一百八十九萬四千四百四十元及利息，並無理由
    ，原審駁回上訴人在第一審之訴及假執行之聲請，經核並無不合，上訴意旨指摘
    原判決不當，求予廢棄改判，為無理由，應予駁回。
九、本件事証已臻明確，兩造其餘攻擊防禦方法及証据資料，核與本件判決結果不生
    影響，不予一一論述，併予敘明。
據上論結，本件上訴為無理由，依民事訴訟法第四百四十九條第一項、第七十八條，
判決如主文。
中　　　華　　　民　　　　國　　九十一　　年　　　八　　　月　　　六　　日
                                      臺灣高等法院臺南分院民事第四庭
~B1審判長法官　徐　　財　　福
~B2　　　法官　袁　　靜　　文
~B3　　　法官　曾　　平　　杉
右為正本係照原本作成。
如對本判決上訴，須於判決送達後二十日內向本院提出上訴狀，未表明上訴理由者，
應於上訴後二十日內向本院提出理由書。
中　　　華　　　民　　　　國　　九十一　　年　　　八　　　月　　　七　　日
~B法院書記官　葉　　秀　　珍
